【裁判字號】    92,交上訴,123
【裁判日期】    921118
【裁判案由】    業務過失致死
【裁判全文】
臺灣高等法院高雄分院刑事判決                  九十二年度交上訴字第一二三號
    上  訴  人  臺灣屏東地方法院檢察署檢察官
    上  訴  人
    即  被  告  乙○○
    選任辯護人  洪鍚鵬
右上訴人等因被告業務過失致死案件，不服台灣屏東地方法院九十二年度交訴字第六
九號中華民國九十二年八月二十九日第一審判決（起訴案號：台灣屏東地方法院檢察
署九十二年度偵字第五一九號），提起上訴，本院判決如左：
    主  文
原判決撤銷。
乙○○從事業務之人，因業務上之過失致人於死，處有期徒刑陸月，如易科罰金，以
佰元折算壹日。
    事  實
一、乙○○為昌昱土木包工業負責人，承包交通部甲路總局第三區養護工程處所發包
    之省道二十六線，自三二點八四六甲里起至三三點四０五甲里止間之「間邊溝疏
    修及蓋版整修」工程，且擔任該工地負責人，負責施工現場安全及警戒設置措施
    等工作，為從事業務之人。依規定應備置「道路施工」、「速限二十五甲里」、
    「禁止超車」之固定型施工標誌共六支，且應備妥拒馬（改道標誌）十支、交通
    錐三十支，以利於工程進行中，視實際需要設置數量不等之拒馬（改道標誌）或
    交通錐等物於施工區及其附近相關之處所，用以告示車輛駕駛者清晰獲知前方有
    道路施工，行車時應減速慢行或改道而行，若尚不足以警告或防止交通事故時，
    應置交通管制人員管制交通，以防範意外發生，此為其應注意並能注意之事項，
    且依當時情形，並無不能注意之情事，詎本件施工中，乙○○固僅於南下路段前
    一百五十、一百、五十甲尺處，設置「道路施工」、「速限二十五甲里」、「禁
    止超車」之固定型施工標誌三支，及於施工路段擺設活動型交通錐，惟上開設施
    尚不足以警告以防止交通事故，其疏未擺設適當拒馬（改道標誌），亦未於適當
    之時間及地點置交通管制人員管制交通，以防範意外發生；於九十一年九月五日
    下午三時五十分許，乙○○僱用尤金龍等人在前揭地點外側車道處從事間邊溝疏
    修及蓋板整修工程，且有王進男駕駛營業大貨車載運其工程所需之水泥預鑄蓋板
    停放在台二十六線南下三十三甲里外側車道處，將所運載水泥預鑄蓋板卸下時，
    適有潘明森無駕駛執照，復未戴安全帽，飲酒後駕駛車牌號碼ＰＹＧ─六一七號
    機車，沿台二十六線自北向南行駛於外側車道，駛至南下三十三甲里處時，因潘
    明森疏未注意車前狀況，自彎道轉彎後始發現前揭道路施工，欲減速改行南下內
    側車道時，機車失控滑行到對向北上車道，撞到柯秀珍所駕駛之車牌號碼八Ｍ─
    六四九七號自用小客車左前側，潘明森人車俱倒，並受有頭部外傷併顱內出血等
    傷害，經送屏東縣恆春鎮南門醫院急救後，於同日下午五時十五分許不治死亡。
二、案經潘明森之父母丙○○、丁○○○訴由屏東縣警察局恆春分局移送台灣屏東地
    方法院檢察署檢察官偵查起訴。
    理  由
一、訊據上訴人即被告乙○○坦承其為昌昱土木包工業負責人，承包上揭工程，且自
    九十一年八月中旬施工之後，擔任該工地負責人，負責施工現場安全及警戒設置
    措施等工作，九十一年九月五日下午三時五十分許，尤金龍等人在前揭地點外側
    車道處施工，王進男駕駛營業大貨車載運其工程所需之水泥預鑄蓋板停放在台二
    十六線南下三十三甲里外側車道處，將所運載水泥預鑄蓋板卸下，適有潘明森駕
    駛ＰＹＧ─六一七號機車，沿台二十六線南下車道駛至，失控而滑行到對向北上
    車道，撞到柯秀珍所駕駛之車牌號碼八Ｍ─六四九七號小客車左前方肇事，潘明
    森人車俱倒，受傷不治死亡等情事實，惟否認過失，辯稱：開工前已向交通部甲
    路總局第三區養護工程處楓港工務段申請開工，且經檢查施工標誌合格已於施工
    處南下路段前一百五十、一百、五十甲尺處，設置道路施工、速限二十五甲里、
    禁止超車之固定型施工標誌共三支，且於施工處前方設置車輛改道警示標誌，施
    工處周圍設多支活動型交通錐、拒馬（改道標誌）等物，如卷附照片（即相驗卷
    三三頁、原審卷第五二頁照片二所示），乃是潘明森酒後駕車超速，未注意到上
    開警示標誌，始發生此事故，而事故發生後有民眾將交通錐等拿去維持交通，後
    來又放回原處云云。
二、經查：
  (一)被告為昌昱土木包工業負責人，承包交通部甲路總局第三區養護工程處所發包之
    省道二十六線，自三二點八四六甲里起至三三點四０五甲里止間之間邊溝疏修及
    蓋板整修工程，且擔任該工地負責人，負責施工現場安全及警戒設置措施等工作
    ，為從事業務之人；被告於施工前固有於施工道路前後各一百五十、一百、五十
    甲尺處，設置道路施工、速限二十五甲里、禁止超車之固定型施工標誌共六支，
    且已備妥拒馬（改道標誌）十支、交通錐三十支，已於九十一年七月三十一日經
    施工標誌檢查合格，此為被告供承不諱（見相驗卷第十八頁），且經證人即此項
    工程施工標誌檢查者曾泰雄於原審證述在卷（見原審卷第六六、六九、七十頁）
    ，並有工程契約（見工程契約第六、十一、十二、十三、十四、三九頁）、開工
    報告（見原審卷第五八、五九頁）各一份在卷可稽，堪信為真實。
  (二)依道路交通事故調查報告表所示（見原審卷第四九頁），本件道路施工處為接近
    台二十六線南下三十三甲里外側車道，施工而道路封閉前方為一大轉彎，亦即轉
    彎之後即為施工而道路封閉處，且事故當時天候晴、日間自然光線良好、柏油路
    面乾燥無缺陷，視距離好；又施工處有王進男駕駛營業大貨車載運本件工程所需
    之水泥預鑄蓋板停放在台二十六線南下三十三甲里外側車道處，車頭向南停放於
    施工道路封閉範圍內，將其所運載水泥預鑄蓋卸下，此經證人即受僱於建泰源水
    泥甲司之王進男、證人柯秀珍（即潘明森機車失控而滑行到對向北上車道，撞到
    八Ｍ─六四九七號自用小客車左前側之駕駛人）、證人即事故發生後最早抵達現
    場之屏東縣警察局恆春分局墾丁派出所警員張清結證在卷（見偵查卷第十三頁
    、原審卷第三九、六七至六八頁），亦堪認真實。
  (三)觀諸卷附道路交通事故調查報告表、事故當日現場照片及被告提出事故當日早上
    開始施工前於現場所攝照片各一幀（見相驗卷第三三頁、原審卷第四九、五二、
    六七頁），施工處位於南下車道外側，沿著外側與內側車道之雙白線擺放一整排
    （超過三個）之交通錐，且於轉彎後之道路封閉處前方有一「車輛改道」之警示
    標誌；又受僱於被告擔任本件板模工作之羅家鵬證稱：「工人每日早上施工前均
    要將安全設施擺放並拍照，並由其負責拍照，上開照片即為事故當日所攝」等語
    （見原審卷第四十頁），另證人即前受僱於被告擔任本件水溝接管工作之葉慶隆
    亦證稱：「早上施工前均要將安全設施擺放並拍照，照片即為事故當日情形」等
    語（見原審卷第四一頁）。堪認被告就本件工程之施工，非全無施設道路警示標
    誌。惟被告於施工路段僅設一拒馬（改道標誌）而已，其於上開路段之所設之安
    全措施，難謂完善妥當。
  (四)惟證人柯秀珍證稱：「南下路段接近施工處前方係一彎道，卷附照片（即相驗卷
    第三十三頁）位置可以見到，潘明森為閃避南下路段之三個交通錐而機車打滑時
    ，其即已見到，當時僅見轉彎處有三個交通錐，照片中之改道標示係施工單位於
    事故發生後所擺放，且交通錐亦未如照片中這麼多，南下施工路段前未見警示燈
    ，亦無施工人員現場指揮」等語（見偵查卷第十二至十三、三十九頁、原審卷第
    三十八至三十九、四十一至四十二頁）。再證人即繪製道路交通事故調查報告表
    及拍攝事故當日現場照片之屏東縣警察局恆春分局警員張國儒證稱：「抵達現場
    時即是如現場圖、照片所示，但其並非事故發生後最早抵達現場之人，尚有墾丁
    派出所人員先到場」等語（見原審卷第四十二至四十三頁）；另證人即服務於附
    近派出所之警員張清證稱：「聽到事故聲響後即外出察看，一發現有人倒地受
    傷，即刻打電話，出去幫忙疏導交通，對於現場狀況並非看得很仔細，記得第一
    次出去時即有看到交通錐、拒馬（改道標誌）等物，未見有人將南下車道之交通
    錐拿去維持交通」等語（見原審卷第六八至六九頁），柯秀珍、張國儒、張清
    於本院審理時亦各同此證述無異。衡諸上開證人張國儒、張清所證，在證人張
    國儒到達現場前已有證人張清先抵達現場，則於證人張國儒抵達時距事故發生
    時間已有時間差，故其抵達時所見自未必是事故發生時之狀況，而證人張清固
    然於事故發生後立刻外出察看，但其著重在通知醫護救治、報警及維持交通，對
    於現場狀況並非特別留意，故其二人所證尚無足證明事故發生時之現場情形。至
    於證人柯秀珍於事故發生後經酒精測試呼氣中並無酒精含量（見相驗卷第十四頁
    ），且事故發生前正行駛於台二十六線北上三十三甲里處，即與潘明森對向行駛
    ，以當時天候、光線、視距良好，施工而道路封閉處已進入道路直行部分，行駛
    於北上車道之證人柯秀珍應可以清晰見到南下車道之動向，且其所見係事故發生
    當時現場狀況；又其於警訊、偵查及原審審理中關於事故發生時現況之證詞均屬
    一致，被告於偵查中亦供稱：現場只在轉彎處擺三個交通錐，其他指示牌係事故
    後工人擺放等語（見相驗卷第四十），被告嗣於原審審理中雖改稱當時因精神不
    佳而為錯誤陳述等語（見原審卷第二三頁），但觀諸其於偵查中所供與證人柯秀
    珍所證互核一致，足徵被告於偵查中所陳為實在，而其於原審審理中所供顯係卸
    責之詞，不足採信，據此益徵證人柯秀珍之證言足堪採信。況證人王進男、羅家
    鵬均證稱：王進男駕駛大貨車進入施工處時，有先將交通錐拿開，讓王進男將大
    貨車開進去後，再將將交通錐排放回復原狀等語（見原審卷第三十九、四十頁）
    。顯示即使事故當日早上施工前確實如被告所提照片所示（見原審卷第五十二頁
    ），施工處周圍確有將交通錐、拒馬（改道標誌）等擺放妥當且拍攝照片，但於
    嗣後因施工人員、車輛、物品進出施工處所需，確實曾因需要而將交通錐、拒馬
    （改道標誌）等物挪移，以利進出。惟其後是否即刻將交通錐、拒馬（改道標誌
    ）等物回復擺放原狀，固然證人王進男、羅家鵬均證稱有回復原狀一致，但參諸
    證人羅家鵬當時為受僱於被告在場施工，且為移開交通錐、拒馬（改道標誌）等
    物之人，而證人王進男為駕駛大貨車載運工程所需蓋板進入施工處之人，則其所
    挪移之物是否確實回復原狀與其等利害關係至鉅，故其此部分證言難以遽信，復
    核諸其等此部分證言與證人柯秀珍所證大相逕庭，更顯可疑。尤其觀諸證人王進
    男所駕駛係大貨車，車身寬度幾達一個車道，且為方便其進入施工處所，勢必移
    動相當數量之交通錐，且其停放處即位在南下外側車道處，故自須移動南下外側
    車道上全數之交通錐，始得由其駛入工地，足見當時確實移開南下外側車道上全
    數之交通錐，而證人王進男駕駛之大貨車駛入後，於事故發生時仍尚在卸貨中，
    為卸貨完畢駛出時不需再次移開交通錐之便利，而未將交通錐全數立刻擺放回復
    原狀，符合常情，故證人王進男、羅家鵬關於交通錐、拒馬（改道標誌）有回復
    原狀之證言，尚非足採。是被告辯稱事故發生後有民眾將原有擺放之交通錐等拿
    去維持交通，後來又放回處云云，自不足採。基此，足認事故發生時，台二十六
    線南下三十三甲里處施工而道路封閉處前方，僅擺放三個交通錐及一拒馬，而未
    將施工處全部封閉，亦未擺放適量之拒馬即，以警惕過往之車輛，注意施工路段
    應改道行駛車輛改道之警示標示。
  (五)再證人曾泰雄證稱：南下車道設置之三支固定型施工標誌可自事故現場看得到等
    語（見原審卷第七十頁），足見於南下車道確有設置該三支固定型施工標誌，於
    事故現場應可見得。雖證人柯秀珍、張清均證稱未見此固定型施工標誌（見原
    審卷第三八、七十頁）。且被告於偵查中陳稱：知道要在施工前二百甲尺處放三
    個大型標誌，即「道路施工」、「速限二十五甲里」、「禁止超車」標誌，並於
    施工處前三十甲尺放箭頭指示標誌（即改道標誌）及安全錐，現場僅在轉彎處擺
    放三個安全錐等語（見相驗卷第四十頁），嗣於原審審理中雖改稱當時因精神不
    佳而誤稱等語（見原審卷第二三頁）。被告嗣後辯稱有設置前開三支固定型標誌
    ，證人曾泰雄於原審審理時證稱：「六支施工標誌用鐵絲固定在該處的固定物上
    面，不是像站牌一樣」，復有照片在卷可證（見原審卷第七十、七十八、七十九
    頁）。是故，本件施工處於九十一年七月三十一日施工標示檢查時確有此固定型
    施工標誌完備。於本件事故發生時亦同，亦堪認定。
  (六)本件施工工期為六十天，被告未向縣市道安會報申請核定及訂定交通維持計畫，
    亦未派專人駐守管制交通等情，為被告所供（見相驗卷第十七頁、原審卷第六十
    六頁），其未隨時按施工情況及交通狀況，於施工區及其附近相關之處所，施放
    適量之拒馬即車輛改道之警示標誌，復未置交通管制人員管制交通，應可認定。
  (七)又證人柯秀珍證稱：潘明森未戴安全帽駕駛機車行駛於南下外側車道，車速很快
    ，接近施工處時因見三個交通錐，為閃避之而開往內側車道，於南下內側車道打
    滑，滑向北上車道，而撞擊當時行駛於北上車道其駕駛之車牌號碼八Ｍ─六四九
    七號小客車左前側，潘明森人車俱倒受傷等語（見相驗卷第十二、十四、十九、
    三十八至三十九頁，原審卷第三十八頁）；且潘明森經送屏東縣恆春鎮南門醫院
    急救，因受有頭部外傷併顱內出血等傷害，於九十一年九月五日下午五時十五分
    許死亡，經臺灣屏東地方法院檢察署檢察官督同法醫師相驗屬實，製有勘驗筆錄
    、驗斷書、相驗屍體證明書等件在卷可稽（見相驗卷第三十七、四十三至五十四
    頁）。足見潘明森未戴安全帽，駕駛機車於南下外側車道疾馳，致其自彎道轉彎
    後欲改行南下內側車道時，機車失控而滑行到對向北上車道，撞到柯秀珍所駕駛
    之八Ｍ─六四九七號自用小客車左前側肇事。
  (八)按道路工程進行中，應樹立警告標誌；於道路或其他設施損壞、施工或養護而致
    交通阻斷時較久或範圍較廣之處，應設固定型拒馬（改道標誌），用以阻擋車輛
    及行人前進或指示改道，道路交通安全規則第一百四十三條、道路交通標誌標限
    設置號誌設置規則第一百三十九條第一項分別定有明文。又按雇主對於有車輛出
    入或導致交通事故之虞之工作場所，應依左列規定設置適當交通號誌、標示或柵
    欄：「一、交通號誌、標示能使受警告者清晰獲知。二、交通號誌、標示或柵欄
    之控制處，需指定專人負責。：：八、交通號誌、標示或柵欄等措施，尚不足以
    警告或防止交通事故時，應置交通管制人員以管制交通」，營造安全衛生設施標
    準第七條第一款、第二款及第八款亦有明文。此為工程施工人員應注意並能注意
    之事項，被告為上開施工地之工地負責人，負責施工現場安全及警戒設置措施之
    工作，於前揭時地為道路施工，應注意上開規定，妥善設置，且被告為施工需要
    ，將交通錐移開讓大貨車駛入，理應更加小心注意其他車輛誤闖，依當時情形，
    亦無不能注意之情事，詎其僅於施工區擺設三個交通錐，疏未注意於必要時，在
    適當之地點施放更多之警告標誌，並未於必要之時段派人駐守管制交通以禁止人
    車進入，致使潘明森駕駛機車急馳而至事故現場，不及煞閃，導致機車打滑人車
    俱倒，頭部受傷而不治死亡。被告為有過失。潘明森之肇事死亡，與被告之過失
    間，顯有相當因果關係。
  (九)惟本件潘明森未考領駕駛執照，此有原審法院以證號查詢機車駕駛人資料在卷可
    參（見原審卷第八十之一頁），且於飲酒後血液中所含酒精濃度達八三ｍｇ／ｄ
    ｌ（經換算即相當於吐氣所含酒精濃度○‧四一五ｍｇ／Ｌ，見相驗卷第七頁）
    ，又未戴安全帽，駕駛機車沿台二十六線由北向南方向行駛於外側車道，於接近
    施工處前始發現前方施工，則潘明森駕駛機車未注意車前狀況，其亦有過失，且
    其過失甚於被告。然被告仍不得因此豁免罪責。
三、被告為昌昱土木包工業負責人，承包道路工程，且擔任該工地負責人，負責施工
    現場安全及警戒設置措施等工作，為從事業務之人；核其於施工之工地中肇事，
    係犯刑法第二百七十六條第二項之業務過失致死罪。
四、原審為被告科刑之判決，固非無見，惟(一)被告並非無備妥完善之道路施工標誌，
    乃係未隨時隨地保持適當安全之標誌設施，致釀本件災害，原判決謂係明知工程
    期間超過五天，應提送縣市道安會報核定，訂定交通維持計畫，注道路工程進行
    中，應樹立施工警告標誌，而疏未注意及之，自有未合。(二)且被告並非未於本件
    事故發生時於現場南下車道施工處前方一百五十、一百、五十甲尺處，設置道路
    施工、速限二十五甲里、禁止超車之固定型施工標誌共三支，此有照片可證（見
    原審卷第七十八至八十頁），原審為此認定，不無錯誤。檢察官循告訴人之請求
    上訴意旨，指摘量刑過輕不當，並無可取。被告上訴主張已完全注意為適當之安
    全拖施，否認過失，指摘原判決不當，尚非全無理由，應由本院撤銷改判，爰審
    酌被告無前科，素行尚佳，有台灣高等法院被告全國前案記錄表在卷足考，平日
    從事工程專業，應對於施工安全之維護知之甚詳，卻未注意及此而肇禍，情節輕
    微，且潘明森之過失尤重於被告，為肇事主因，被告肇事過失程度非鉅，尚未與
    被害人家屬洽談和解之犯罪後態度等一切情狀，量處有期徒刑六月，並依法諭知
    如易科罰金，以佰元折算壹日之折算標準。
據上論斷，應依刑事訴訟法第三百六十九條第一項前段、第三百六十四條、第二百九
十九條第一項前段，刑法第二百七十六條第二項、第四十一條第一項前段，罰金罰鍰
提高標準條例第一條前段、第二條，判決如主文。
本案經檢察官彭南雄到庭執行職務。
中        華        民        國  九十二    年    十一  月    十八    日
                              臺灣高等法院高雄分院刑事第四庭
                                  審判長法官  蕭權閔
                                        法官  陳吉雄
                                        法官  陳啟造
右正本證明與原本無異。
如不服本判決應於收受本判決後十日內向本院提出上訴書狀，其未述上訴理由者，
並得於提起上訴後十日內向本院補提理由書狀（均須按他造當事人之人數附繕本)「
切勿逕送上級法院」。
                                      書記官  白蘭
中    華    民    國      九十二      年      十一      月     十九   日
本件論罪科刑法條：
中華民國刑法第二百七十六條
 (過失致死罪)
因過失致人於死者，處二年以下有期徒刑、拘役或二千元以下罰金。
從事業務之人，因業務上之過失犯前項之罪者，處五年以下有期徒刑或拘役，得併科
三千元以下罰金。


司法院資訊處製作；財團法人民間司法改革基金會備份。
